臺灣新北地方法院民事判決
109年度訴字第64號
原      告  劉盈成  
            劉明宗  
            劉翁玉蘭
            張貴蘭即劉明仁之承受訴訟人

            劉美伶即劉明仁之承受訴訟人

            劉耀中即劉明仁之承受訴訟人

共      同
訴訟代理人  劉佳龍律師
被      告  陳肇男  

            駱秉誠  
            駱陳玉招
            陳端倪  
            谷陳素姎
共      同
訴訟代理人  鄧啟宏律師
上列當事人間請求拆屋還地等事件，於民國111年2月10日言詞辯
論終結，本院判決如下：
    主      文
原告之訴駁回。
訴訟費用由原告負擔。
    事實及理由
壹、程序方面：
    按當事人死亡者，訴訟程序在有繼承人、遺產管理人或其他
    依法令應續行訴訟之人承受其訴訟以前當然停止；承受訴訟
    人，於得為承受時，應即為承受之聲明，民事訴訟法第168
    條、第175條第1項定有明文。查原告劉明仁於本件訴訟進行
    中之民國110年12月12日死亡，其繼承人為張貴蘭、劉耀中
    、劉美伶（見本院卷二第251、253頁）。茲據張貴蘭、劉耀
    中、劉美伶具狀聲明承受訴訟（見本院卷二第247頁），核
    與前揭規定相符，應予准許。
貳、實體方面：
一、原告主張：
  ㈠新北市○○區○○段000地號土地（下稱系爭土地）為原告與其他
    共有人共有，詎被告先祖無正當權源，於系爭土地上建築如
    新北市樹林地政事務所109年3月9日土複046800號土地複丈
    成果圖（下稱附圖）所示編號297⑴、面積53.07平方公尺之
    建物（門牌號碼：新北市○○區○○街00號，下稱系爭建物）；
    嗣經輾轉繼承，被告陳肇男、陳端倪、駱陳玉招、谷陳素姎
    為系爭建物之事實上處分權人，其等再允被告駱秉誠、駱陳
    玉招居住其內。被告無權占用系爭土地，爰依民法第767條
    第1項、第821條規定，請求被告駱秉誠、駱陳玉招自系爭建
    物遷出，並請求被告陳肇男、陳端倪、駱陳玉招、谷陳素姎
    應將系爭建物拆除。另系爭土地遭占用53.07平方公尺，被
    告陳肇男、陳端倪、駱陳玉招、谷陳素姎受有相當於租金之
    不當得利並致原告受有損害，併依民法第179條規定，按系
    爭土地申報地價年息10％計算，請求被告陳肇男、陳端倪、
    駱陳玉招、谷陳素姎連帶給付原告起訴前5年及自109年4月2
    1日民事準備一狀繕本送達最後一位被告翌日起至返還系爭
    土地之日止之不當得利。
  ㈡被告雖辯稱其等先祖陳樹林與原告先祖劉木生簽立租地建屋
    契約，系爭建物有正當占有權源存在，然被告僅執他人即訴
    外人陳興、秦氏粧與劉木生所簽立之土地永貸借契約（下稱
    系爭永貸借契約）為證，實不足證明劉木生亦與陳樹林簽立
    標的、條件相同之租地建屋契約。縱認陳樹林以相同條件向
    劉木生租用系爭土地建築系爭建物乙節為真，然系爭永貸借
    契約係於日據時期大正14年所簽立、標的為「○○○段00番地
    」，而「○○○段00番地」早於大正10年已與○○○段0、00、00
    番地合併為○○○00番地，租賃標的於簽約前已不復存在；且
    系爭永貸借契約亦未具體特定租賃使用土地坪數、面積大小
    、使用範圍等，是陳樹林與劉木生間之租地建屋契約自始標
    的不能，應為無效。況且，租地建屋契約之租賃期限應以房
    屋不堪使用時為止，而系爭建物原係以土磚建成，已超過耐
    用年限而達於不堪使用之程度，是陳樹林與劉木生間之租地
    建屋契約亦因契約期限屆滿而當然消滅。
  ㈢聲明：
　　⒈被告陳肇男、陳端倪、駱陳玉招、谷陳素姎應將系爭建物
      拆除，並將占用土地騰空返還予原告及全體共有人。
　　⒉被告駱秉誠、駱陳玉招應自系爭建物遷出。
　　⒊被告陳肇男、陳端倪、駱陳玉招、谷陳素姎應連帶給付原
      告劉盈成、劉明宗、劉翁玉蘭各新臺幣（下同）23,351元
      ，及自109年4月21日民事準備一狀繕本送達最後一位被告
      翌日起至清償日止，按年息5％計算之利息。
　　⒋被告陳肇男、陳端倪、駱陳玉招、谷陳素姎應連帶給付原
      告張貴蘭、劉耀中、劉美伶23,351元，及自109年4月21日
      民事準備一狀繕本送達最後一位被告翌日起至清償日止，
      按年息5％計算之利息。
　　⒌被告陳肇男、陳端倪、駱陳玉招、谷陳素姎應自109年4月2
      1日民事準備一狀繕本送達最後一位被告翌日起至返還系
      爭土地之日止，按月連帶給付原告劉盈成、劉明宗、劉翁
      玉蘭各389元。
　　⒍被告陳肇男、陳端倪、駱陳玉招、谷陳素姎應自109年4月2
      1日民事準備一狀繕本送達最後一位被告翌日起至返還系
      爭土地之日止，按月連帶給付原告張貴蘭、劉耀中、劉美
      伶389元。
二、被告抗辯：
　㈠被告先祖陳樹林與陳興、秦氏粧同時向劉木生共同租用系爭
    土地，分別建築系爭建物、新北市○○區○○街00號（下稱系爭
    19號房屋）。陳樹林建築系爭建物後，即交予其孫（誤載為
    其子）陳炳其，陳炳其死亡後再由被告陳肇男、陳端倪、駱
    陳玉招、谷陳素姎繼承之，系爭建物即有坐落在系爭土地之
    正當權源。而被告陳肇男、陳端倪、駱陳玉招、谷陳素姎復
    同意由被告駱秉誠占有使用系爭建物，則被告駱秉誠亦有占
    用系爭土地之合法權源。
　㈡被告雖遺失陳樹林與劉木生所簽立之租地建屋契約，然該契
    約標的、條件、簽立時間均與系爭永貸借契約相同，此由系
    爭建物及系爭19號房屋共用同一牆壁、屋頂，以及陳樹林、
    陳炳其均居住於「○○郡○○街○○字○○○○○○番地」，即今址設新
    北市○○區○○街00號之系爭建物等情可明。況且，被告曾繳納
    系爭土地之90至107年度租金，足見被告先祖確有租用系爭
    土地以建築系爭建物之情。
　㈢又陳樹林與劉木生並未約定不得就系爭建物加以修繕，而被
    告亦未就系爭建物主要建材予以拆除、變更或改造，僅為居
    住安全而維護、保養，是陳樹林與劉木生間之租地建屋契約
    期限應未屆滿。再者，原告曾持續收取107年度以前之各年
    度租金，更自幼居住在系爭建物附近，對於系爭建物部分建
    材有加以整修之情應知之甚詳，參諸民法第451條規定之立
    法精神，應可認兩造以改建物不堪使用為期限而成立租賃關
    係。
　㈣聲明：原告之訴駁回。
三、不爭執事項（見本院卷二第64至65、191頁）：
　㈠系爭土地原為劉木生所有，嗣劉木生於55年4月27日死亡，輾
    轉繼承後，由劉明仁及原告劉盈成（劉明哲之子）、劉明宗
    、劉翁玉蘭（劉明德之配偶）以應有部分各1/8共有系爭土
    地（餘應有部分1/2，由訴外人邱俊豪以買賣為原因取得所
    有權）。
　㈡系爭土地於81年5月2日重測前為「臺北縣○○鎮○○段○○○○段000
    0地號」，該地號係於66年9月2日由同段00地號分割出來，
    而分割前之「臺北縣○○鎮○○段○○○○段00地號」於日據時代土
    地名稱為「○○○段00番地」。
　㈢大正10年（西元1921年、民國10年）間，「○○○段0、00、00
    、00番地」合併為「○○○段00番地」。
　㈣系爭土地上坐落有未辦理保存登記之門牌號碼新北市○○區○○
    街00號、00號二建物。
　㈤門牌號碼新北市○○區○○街00號（即系爭建物）坐落面積及位
    置如附圖編號297⑴所示。
　㈥被告陳肇男、陳端倪、駱陳玉招、谷陳素姎為系爭建物之事
    實上處分權人。
　㈦系爭建物現由被告駱秉誠占有。
　㈧原告劉翁玉蘭之夫劉明德於91年1月間收取14,000元、92年1
    月間收取14,000元、92年12月8日收取14,000元、94年1月26
    日收取14,000元；原告劉翁玉蘭於95年1月14日收取14,000
    元；原告劉盈成之父劉明哲於95年2月8日收取14,000元；原
    告劉明宗於97年1月9日收取14,000元；原告劉明宗於97年12
    月26日收取14,000元；原告劉明宗於98年1月26日收取14,00
    0元；原告劉翁玉蘭於99年12月21日收取14,000元；原告劉
    盈成之父劉明哲於100年12月26日收取14,000元；原告劉翁
    玉蘭於103年12月28日收取14,000元、104年1月12日收取14,
    000元、105年1月8日收取20,000元、106年12月30日收取20,
    000元；原告劉明宗於108年1月7日收取20,000元。
四、本院之判斷：
  ㈠陳樹林於大正14年間，向劉木生租用系爭土地建築系爭建物
    ：
　　⒈被告辯稱其等先祖陳樹林與陳興、秦氏粧同時（即大正14
      年間），向劉木生租用系爭土地，分別建築系爭建物、系
      爭19號房屋乙情，業據提出系爭永貸借契約為證（見本院
      卷一第119至121頁）。原告雖否認系爭永貸借契約之形式
      上真正，惟系爭永貸借契約原本乃係紙感脆弱、帶有若干
      水漬之棉質紙張，以紙帶搓揉成細線綁裝成冊；頁尾印有
      「臺北谷野製」字樣，並有「日本政府印紙收入参錢」之
      印花，此經本院勘驗屬實（見本院卷二第190至191頁）。
      依該原本之材質、型制、因保存不善而產生之水漬現象、
      其上印有「臺北谷野製」字樣、貼有「日本政府印紙收入
      参錢」印花等情可知，系爭永貸借契約原本距今應有相當
      年代，顯非臨訟編造製作；復考量系爭永貸借契約內容如
      貸主、借主、支拂期、賃借料等用語，均為日據時期之一
      般契約用語；再衡酌被告陳稱陳興、秦氏粧之後代子孫秦
      秀蘭長年居住在系爭19號房屋內，並保管系爭永貸借契約
      原本，嗣秦秀蘭出賣系爭19號房屋之事實上處分權後，再
      移交系爭永貸借契約原本予後手以為系爭19號房屋坐落在
      系爭土地上之正當權源等情（見本院卷二第66至67、191
      頁），未據原告爭執，綜上證據調查結果，堪認系爭永貸
      借契約原本形式上應為真正。
　　⒉又本院囑託社團法人新北市建築師公會（下稱新北市建築
      師公會）鑑定系爭建物與系爭19號房屋是否為同時建造之
      房屋乙節，鑑定結果認：系爭建物係一層樓土磚造、木屋
      造臺灣紅瓦屋頂，而土造瓦屋頂是光復前臺灣民間最通用
      之建材結構；另該二屋為同一地號，高度、外型一致且共
      用牆垣（即俗謂共同壁），屋頂構架、材料相同且具連續
      性，可推斷該二屋為同時建造之房屋；雖以系爭建物房屋
      結構、建材甚難推斷其最早建造時期，在日據時期都有可
      能，但若說系爭建物是在大正14年前後時間建造，則極有
      可能（見新北市建築師公會新北市建師鑑字第296號鑑定
      報告書〔下稱系爭鑑定報告〕第5至7頁）。
　　⒊而原告劉翁玉蘭經本院行當事人訊問程序具結稱：我先生
      劉明德在世時，曾經提過那塊地是阿公劉木生租給人家等
      語（見本院卷二第221、223頁）、證人劉李瑞娥結證稱：
      我先生是劉石城（為劉明仁、劉明德、劉明哲及原告劉明
      宗之同輩堂兄弟；劉木生之孫），我曾經收過秦秀蘭的女
      兒、被告駱秉誠給的租金，不過這些錢是大家公有的，我
      也有份等語（見本院卷一第237頁；卷二第228、230、231
      頁）。
　　⒋本院審酌陳興、秦氏粧於大正14年間曾與劉木生簽立系爭
      永貸借契約，並於建築系爭19號房屋時允被告先祖共用牆
      垣、屋頂構架、材料以建築系爭建物；再參陳興、秦氏粧
      以及陳樹林之後代子孫亦均曾持續、長期繳交租金予劉木
      生及其後代子孫（詳後述），核與被告前開所辯相符，是
      被告辯稱其等先祖陳樹林與陳興、秦氏粧於大正14年間，
      同時向劉木生租用系爭土地，分別建築系爭建物、系爭19
      號房屋乙情，應為可採。
　　⒌至系爭永貸借契約所載標的「○○○段00番地」固於大正10年
      間已合併為「○○○段00番地」（即大正14年間無「○○○段00
      番地」該地號），且未具體特定租賃使用土地坪數、面積
      大小、使用範圍，然劉木生係於55年4月27日死亡（見不
      爭執事項㈠），距簽立系爭永貸借契約之大正14年，已有4
      0年之久，其間未見劉木生就系爭19號房屋、系爭建物之
      坐落位置、範圍予以爭執，應可認劉木生與陳興、秦氏粧
      於簽立系爭永貸借契約、劉木生與陳樹林於簽立租地建屋
      契約時，均已特定租賃標的物及租賃面積、範圍，而系爭
      永貸借契約記載「○○○段00番地」，應僅疏未更新最新地
      籍資料所致，當無影響劉木生與陳興、秦氏粧之系爭永貸
      借契約、劉木生與陳樹林之租地建屋契約之效力。
  ㈡陳樹林與劉木生間之租地建屋契約，經默示更新以改建物不
    堪使用為期限：
　　⒈按租賃期限屆滿後，承租人仍為租賃物之使用收益，而出
      租人不即表示反對之意思者，視為以不定期限繼續契約，
      民法第451條定有明文。而租地建屋契約，係以承租人使
      用其房屋為目的，非有相當之期限不能達其目的，故當事
      人雖未明定租賃之期限，依契約目的探求當事人之真意，
      仍應解為定有租至房屋不堪使用時為止之期限；惟承租人
      於原有房屋不堪使用而改建，繼續為租賃土地之使用收益
      ，出租人不即為反對之表示，並繼續收取租金者，參酌民
      法第451條規定之立法精神，自非不得認為係以改建物不
      堪使用為期限而新成立租賃關係（最高法院110年度台上
      字第421號判決亦同此意旨）。
　　⒉陳樹林與劉木生間之租地建屋契約雖經遺失而未據被告提
      出，然其等租地建屋契約係與系爭永貸借契約同時簽立，
      且均係租用系爭土地建築相鄰房屋，是被告辯稱陳樹林係
      以系爭永貸借契約相同條件與劉木生簽立租地建屋契約，
      尚合情理，爰援引系爭永貸借契約為陳樹林與劉木生間之
      租地建屋契約內容之參考，先予敘明。
　　⒊觀諸系爭永貸借契約記載：「租賃借ノ土地  ○○郡○○庄○○字
      ○○○○○○番地ノ內付借主建築家屋永遠居住」、「借主人日
      後振興移轉別處家屋依時估價如是業主不要者借主人將家
      屋物項折回」、「特約前記土地付借主建築家屋永遠居住
      其借地料永不得升降之事」等項（見本院卷一第117至121
      頁），雖未明定租賃期限且有「永遠居住」等語，然應無
      出租人永不收回土地之意，即非「未定期限」，再衡酌租
      地建屋之契約目的並探求雙方當事人之真意，應解為陳樹
      林向劉木生承租系爭土地建築系爭建物，係以系爭建物不
      堪使用時為止為期限。
　　⒋又系爭建物原始建材、結構為土角磚牆、木屋架、紅瓦屋
      頂乙節，業經新北市建築師公會鑑定屬實並推估耐用年限
      為30至40年（見系爭鑑定報告第7頁），是自系爭建物於
      大正14年落成起算，理應於50、60年間已達不堪使用之程
      度，惟系爭建物迄今仍可繼續居住使用，亦經本院勘驗明
      確且有現場照片可參（見本院卷一第179至181、233頁）
      ，加以新北市建築師公會會勘時現住人代表陳述：系爭建
      物與系爭19號房屋原為土磚，幾十年後改砌紅磚等語（見
      系爭鑑定報告第5頁）、被告陳端倪經本院行當事人訊問
      程序亦具結稱：我是在忠孝街21號出生的，一直住到兩個
      小孩出生後（其么女係58年次）才搬走；我住在那邊時，
      我先生曾經改裝過系爭建物內部、裝自來水管、改門面，
      駱秉誠搬進去後也有整理天花板等語（見本院卷二第225
      、227頁），是系爭建物迄今仍可繼續使用，應係陳樹林
      後代子孫嗣後改變部分建材加以整修所致。
　　⒌被告陳端倪另具結稱：我祖父母、父母都有持續向劉木生
      、劉家繳土地租金，我父母過世後就換我繳，一直到駱秉
      誠搬進去後，才換駱秉誠繳；我不記得每次要繳多少錢，
      但都是每年末（過年前）繳的，我是繳給劉阿園等語（見
      本院卷二第225頁），本院考量劉阿園為劉木生之長子，
      於民國前8年出生、68年死亡（見本院卷一第237、243頁
      ），與被告陳端倪年歲相距甚大、復為不同輩份，被告陳
      端倪竟可明確指出劉阿園為其繳付租金對象，堪認被告陳
      端倪陳稱其向劉阿園繳納系爭土地租金多年乙情，應非虛
      妄。況且，劉木生於55年間死亡、長子劉阿園於68年間死
      亡、次子劉蓮枝於76年間死亡，而劉阿園之子劉石城、劉
      蓮枝之長子劉明德則均於94年間死亡（見本院卷一237、2
      39、243、247、273、279頁），其等生前均未曾向陳樹林
      、陳炳其或其他使用系爭建物之人請求系爭土地租金，益
      徵被告陳端倪陳稱其與其祖父母、父母均持續向劉木生、
      劉家繳付系爭土地租金乙情可採。
　　⒍本院審酌系爭建物原於50、60年間即有不堪使用之疑慮，
      然經使用人改變部分建材加以整修而延長其使用年限；而
      系爭建物所在位置，與劉木生及其後代子孫所長期居住之
      新北市○○區○○街00號相隔甚近，此經原告劉明宗到庭陳明
      明確（見本院卷二第192、196頁）；尤以劉木生、劉阿園
      為持續收取系爭土地租金之人，對系爭土地、建物之使用
      狀況應會更為留意，卻未為反對整修系爭建物之表示並繼
      續收取租金，揆諸前揭說明，應可認有以改建物不堪使用
      為期限而更新陳樹林與劉木生間之租地建屋契約。
  ㈢原告為劉木生之繼承人，被告陳肇男、陳端倪、駱陳玉招、
    谷陳素姎則為陳樹林之繼承人（見不爭執事項㈠㈥），分別繼
    承劉木生與陳樹林間之租地建屋契約，該租地建屋契約既已
    更新以改建物不堪使用為期限，其等即應受此拘束，而改建
    後之系爭建物又無不堪使用之情事，則系爭建物仍有繼續坐
    落在系爭土地上之正當權源。從而，原告主張被告陳肇男、
    陳端倪、駱陳玉招、谷陳素姎以系爭建物無權占用系爭土地
    ，依民法第767條第1項、第821條之規定，請求其等拆除系
    爭建物並騰空返還所占用土地騰空返還予原告及全體共有人
    ，併依民法第179條規定請求其等返還無權占有之不當得利
    ，應屬無據。
  ㈣至被告駱秉誠、駱陳玉招係基於被告陳肇男、陳端倪、駱陳
    玉招、谷陳素姎之同意而占有系爭建物，而被告陳肇男、陳
    端倪、駱陳玉招、谷陳素姎以系爭建物占用系爭土地復有正
    當權源，基於占有連鎖之法理，被告駱秉誠、駱陳玉招對原
    告即得主張有占有系爭土地之正當權源。從而，原告依民法
    第767條第1項規定，請求被告駱秉誠、駱陳玉招自系爭建物
    遷出，亦屬無據。
  ㈤綜上所述，原告依民法第767條第1項、第821條、第179條規
    定，請求被告陳肇男、陳端倪、駱陳玉招、谷陳素姎拆除系
    爭建物、騰空返還占用土地併返還占有系爭土地之不當得利
    ；另依民法第767條第1項規定，請求被告駱秉誠、駱陳玉招
    自系爭建物遷出，均無理由，應予駁回。
五、本件事證已臻明確，兩造其餘攻擊防禦方法及所提證據，核
    與判決之結果不生影響，爰不逐一論述，併此敘明。 
六、訴訟費用負擔之依據：民事訴訟法第78條。 
中　　華　　民　　國　　111 　年　　3 　　月　　24　　日
                  民事第二庭    法　官　楊雅萍
以上正本係照原本作成。
如對本判決上訴，須於判決送達後20日內向本院提出上訴狀。如
委任律師提起上訴者，應一併繳納上訴審裁判費。
中　　華　　民　　國　　111 　年　　3 　　月　　24　　日
                                書記官　蘇  泠